【裁判字號】    98,上訴,1016
【裁判日期】    980623
【裁判案由】    殺人
【裁判全文】
臺灣高等法院臺中分院刑事判決        98年度上訴字第1016號
上  訴  人
即  被  告  乙○○
                    現羈押臺灣臺中看守所
指定辯護人  本院公設辯護人丁○○
上列上訴人因殺人案件，不服臺灣臺中地方法院97年度重訴字第
4412號，中華民國98年3月19日第一審判決（起訴案號：臺灣臺
中地方法院檢察署97年度偵字第22331、24097號），提起上訴，
本院判決如下：
    主  文
上訴駁回。
    事  實
一、乙○○與陳嘉惠為夫妻，其二人平日即因乙○○懷疑陳嘉惠
    有外遇而感情不睦。民國97年9月10日上午7時許就讀國小之
    長子卓忠霖外出上學，而幼女則委由親友照料，乙○○見仍
    在臺中縣大安鄉○○路275號3樓租住處房內沈睡之陳嘉惠，
    突然思及陳嘉惠經常外出玩樂未歸或深夜始返家之行徑，及
    案發前一日即97年9月9日19時陳嘉惠又再度到網咖打電腦至
    10 日清晨始返家等種種，竟頓然萌生殺人之犯意，並持住
    處廚房內其所有之削皮刀及菜刀各1把，先以右手持刀尖尖
    銳之削皮刀由上往下朝沈睡中陳嘉惠之頭、頸、胸部等處猛
    刺，陳嘉惠驚醒後以雙手抵擋，乙○○仍不顧陳嘉惠之抵擋
    ，復換持刀刃鋒利之菜刀再接續砍刺陳嘉惠之頭部、顏面部
    、頸部、胸部等處，致陳嘉惠因上開頸部銳器傷、肺臟銳器
    傷、頭頸胸部等多處銳器傷造成大量出血，並因出血性休克
    而死亡。乙○○因自知難逃法律制裁，旋於當日13時19分許
    ，該管公務員即檢警機關尚未知悉犯罪嫌疑人究為何人時，
    即委請其兄卓富山到現場並打電話報警，由其兄卓富山囑託
    一同前往查看之妻林明葉主動撥打11 0電話報警，乙○○並
    於承辦員警到場時，向到場員警方自首並表示願接受裁判，
    且扣得乙○○所有上開作案用之削皮刀、菜刀各1支。
二、案經臺灣臺中地方法院檢察署檢察官相驗後自動檢舉及陳嘉
    惠之父丙○○訴由臺中縣警察局大甲分局報請同署檢察官偵
    查起訴。
    理    由
壹、程序方面
一、按被告以外之人於審判外之陳述，雖不符前四條之規定，而
    經當事人於審判程序同意作為證據，法院審酌該言詞陳述或
    書面陳述作成時之情況，認為適當者，亦得為證據。當事人
    、代理人或辯護人於法院調查證據時，知有第159條第1項不
    得為證據之情形，而未於言詞辯論終結前聲明異議者，視為
    有前項之同意，刑事訴訟法第159條之5定有明文。經查證人
    卓忠霖、卓富山、林明葉、丙○○於警詢時之證述，被告及
    其辯護人在法院準備程序中並未爭執其證據能力，亦未於本
    案言詞辯論終結前聲明異議，本院審酌證人卓忠霖、卓富山
    、林明葉、丙○○於警詢時之證述，係於案發後就其親身經
    歷之事實所為，且依其等陳述作成時之情況，並無不適當之
    情形，依刑事訴訟法第159條之5第2項規定，均有證據能力
    。
二、次按被告以外之人於偵查中向檢察官所為陳述，除顯有不可
    信之情況者外，得為證據，刑事訴訟法第159條之1第2項定
    有明文。蓋因檢察官與法官同為司法官署，且檢察官代表國
    家偵查犯罪，依法有訊問被告、證人及鑑定人之權力，且須
    對被告有利、不利之情形均應注意；況徵諸實務運作，檢察
    官實施刑事偵查程式，亦能恪遵法定程式之要求，不致有違
    法取證情事且可信度極高，是被告以外之人前於偵查中已具
    結而為證述，除反對該項供述得具有證據能力之一方，已釋
    明「顯有不可信之情況」之理由外，不宜以該證人未能於審
    判中接受他造之反對詰問為由，即遽指該證人於偵查中之陳
    述不具證據能力，方符前揭法條之立法意旨。是證人卓富山
    於檢察官偵查中所為陳述，係以證人之身份，經檢察官告以
    具結之義務及偽證之處罰，並均由渠等具結，而於負擔偽證
    罪之處罰心理下所為，且經具結擔保其證述之真實性，又前
    揭證人於檢察官訊問時之證述，並無證據顯示係遭受強暴、
    脅迫、詐欺、利誘等外力干擾情形或在影響其心理狀況，致
    妨礙其自由陳述等顯不可信之情況下所為；且被告及其選任
    辯護人亦均未曾提及檢察官在偵查時，有任何不法取供之情
    形，是客觀上並無顯不可信之情況，前揭證人於偵查中之證
    言，自均具有證據能力。
三、另卷附行政院衛生署草屯療養院98年1月15日草療精字第034
    3號函附精神鑑定報告書，係原審囑託該院為鑑定，係依刑
    事訴訟法第206條、第208條規定為之，屬同法第159條第1項
    「除法律有規定者外」之情形，自有證據能力。至於卷內警
    繪現場圖，應屬刑事訴訟法第159條之4第1、2款所稱公務員
    職務上製作之紀錄文書、證明文書或從事業務之人於業務上
    或通常業務過程所須製作之紀錄文書、證明書，查無任何顯
    不可信之情況，被告及其選任辯護人亦不爭執該等書證之證
    據能力，自應認得為證據，而有證據能力，合先敘明。
貳、實體方面
一、上揭犯罪事實，業據上訴人即被告（下稱被告）乙○○供承
    不諱，核與證人即被告之子卓忠霖、被告之兄卓富山、被告
    之兄嫂林明葉、被害人之父丙○○於警詢或偵查中時證述之
    情節相符，並有警繪現場圖、案發後現場照片及菜刀、刀尖
    尖銳之削皮刀各1支、被告案發當時身著之血衣褲1套等扣案
    可憑。
二、次查，本件被害人陳嘉惠確實遭被告持菜刀、削皮刀砍、刺
    殺多刀，其中較明顯之刀傷已達29處，造成(一)頭面頸部：左
    側顳部（左耳上方）呈角形的銳器傷，大小5.5公分x1.5公
    分；顏面部的左眼眶有4處銳器傷，最大達4公分x0.5公分，
    其中內側的銳器傷呈不規則狀，大小2.5公分x1公分；鼻部
    上方有淺層刺傷；口部左側有一處往口內的銳器刺穿傷，大
    小2.5公分x0.5公分；右下顎部有2處銳器割傷，大小4公分
    x1 公分、深5公分，及4.5x0.5公分；右側後頸部一處大面
    積由上往下的割傷，創緣呈弧形及角形，大小6公分x4.5公
    分，深8.5公分；右側頸部有3處明顯的條狀挫傷痕，大小達
    5公分x0.7公分；左側頸部有1處明顯往下的銳器刺傷，大小
    2.5 公分x0.5公分，深2.5公分；左頸部中央有1處淺層的割
    傷，大小2公分x0. 2公分；頸部前方有局部皮下出血傷，
    2.5公分x2公分；左側皮下出血傷，2.5公分x1.5公分。其中
    顏面部的外傷分佈主要在左側，口部左側的刀傷刺入口內，
    其力道並造成左側下顎骨骨折。頸部刀傷亦已造成皮下肌肉
    組織呈外露狀。(二)胸及腹部：左側胸部有明顯3處銳器傷，
    上方大小3.5公分x1公分，其中下方的2處銳器傷有重疊，大
    小7.5公分x3.5公分，深至少14公分，在此傷口的外側有4處
    淺層的刺傷，大小達0.5公分。胸部外傷分佈亦在左側，其
    中下方重疊的刀傷並刺穿左側肺臟上葉，直達左後胸的第6
    肋間，沒有貫穿背部，刺入後造成左胸腔內血胸及大量出血
    ，並造成左側第3根肋骨骨折往下偏移。(三)四肢部：右前臂
    有2處淺層的割傷，長度2公分及1.5公分；右手背1處淺層的
    刺傷，右手部第1指前有3處銳器刺傷；右手部的第4、5指間
    有銳器傷，大小2.5公分x0.5公分、左上臂上方有1處銳器傷
    ，大小3公分x0.5公分，深7公分；左上臂下方1處明顯淺層
    不規則狀的銳器刺穿傷，大小3.5公分x1公分及傷口周圍有
    淺層割傷；左前臂大面積的表皮層割傷，左手背淺層割傷。
    其中兩側上肢有多處防禦的刀傷，致陳嘉惠因上開頸部銳器
    傷、肺臟銳器傷、頭頸胸部等多處銳器傷造成大量出血，導
    致出血性休克死亡之事實，亦經臺灣臺中地方法院檢察署檢
    察官督同法醫師相驗解剖明確，並有勘驗筆錄、解剖筆錄、
    相驗屍體證明書、解剖鑑定報告書附卷可稽（見相卷P122-1
    37）。
三、本件被害人之刀傷呈不同型態、大小及深度，有呈單一線形
    、角形、弧形的刀傷，有刺入體腔內刀傷、有淺層割劃的刀
    傷，有像切皮般的切傷，可見，本件被害人遭傷害之工具，
    非單一刀具，而被害人之刀傷，復與扣案之削皮刀及菜刀可
    能造成之外傷形狀及刺入身體之深度，亦有照片及解剖報告
    書在卷可佐。又扣案之削皮刀及菜刀各1把，係金屬製之刀
    器，質地極為堅硬，其中削皮刀之刀身長11公分，刀尖呈尖
    銳狀，而菜刀全長27公分，刀身長16公分、木柄長11公分，
    屬單刃之鋒利刀器，二者在客觀上均足以危害他人生命之安
    全，有照片在卷可佐（見相卷p54、53)，頸部及胸腔又係人
    體重要血管行經及多項重要器官集中之處（如頸靜脈、肺部
    、心臟），如以利刃劃過頸部或深入胸腔，將導致頸靜脈遭
    劃破，或肺部、心臟等臟器受創而大量出血並發生死亡之結
    果，此為一般常識，被告對此當無不知之理，其明知此節，
    猶以質地堅硬、刀刃鋒利之削皮刀及菜刀朝熟睡之陳嘉惠砍
    刺，且不顧陳嘉惠以雙手抵擋，仍持續朝被害人陳嘉惠之頭
    部、顏面部、頸部及胸部等部位猛刺；經細觀被害人兩側上
    肢共遭被告砍傷達10處之多，受傷部位或為手臂、或為手背
    、或為指間等，可知被害人係因以手阻擋下而受有上開防禦
    傷，再佐以案發當時，被害人原係處於睡眠狀態，此觀本件
    被害人之傷勢部位多分佈在左側，其中口部並遭刺入口內即
    可得知，而本件被害人於案發當時並未持任何足以傷害被告
    之物品，被告無視被害人徒手阻擋之勢，除對被害人造成多
    處防禦性傷害外，竟仍持刀往手無障物之被害人頸部、胸部
    等重要器官所在部位刺入等情，及扣案被告用以行兇之削皮
    刀，已呈現刀柄與刀身間彎曲達90度之外形，又被告持有之
    菜刀及削皮刀，刀身長僅16公分及11公分，除砍刺被害人以
    較明顯之刀傷即達29刀外，其中更有深入被害人之左側胸部
    者至少即達14公分，更已刺穿左側肺臟上葉，並造成左側第
    3根肋骨骨折，足見其下手甚重，用力甚猛，殺意甚堅，其
    有殺人之犯意，情節至明。本案事證明確，被告殺人犯行堪
    以認定。
四、至於
  (1)被告雖辯稱其為上開行為，係因發現被害人與人通姦，一時
    氣憤所致等語。然而，依卷附之解剖報告書及檢驗報告書所
    示，被害人並無與他人發生性行為之跡證，且證人即被告之
    子卓忠霖於檢察官偵查中亦證稱：其於97年9月10日早上7時
    左右自己走路去上學，當時其父母都在家裡睡覺，平時其與
    父母共3 人都睡在房間內，後來中午12時50分，其從學校回
    來，沒有看見爸爸，過沒多久其父從廁所出來其問媽媽在哪
    裡，其父就說他把媽媽殺了等語明確（見相卷p73)，是如被
    告所述其係因其撞見被害人與他人有通姦之行為，始動手砍
    殺被害人及該通姦之人，何以與被告及被害人同寢之證人卓
    忠霖起床出門前後均未發覺有他人在其家中，況依卷附之照
    片所示，被害人被殺害時係衣著完整，且除被害人遭殺害之
    跡證外，並無其他人遭砍刺殺傷之痕跡，亦與被告所稱其撞
    見被害人與人通姦時始動手刺殺被害人及該通姦之人之情形
    不符；再者，本案案發地點係被告住處之3樓被告與被害人
    同寢之臥房內，而被告於證人卓忠霖出門上學後，並無離開
    家中，則該他人如何能不驚動被告之情形下進入被告住處，
    並且直達3樓進入被告與被害人同寢之臥房與被害人為通姦
    行為，被告所辯顯與現狀及常情均不相合。是被告所辯係因
    見被害人與人通姦而一時氣憤始殺害被害人犯行等語，並無
    足採。
  (2)被告雖又供稱係於清晨5時許下手殺害陳嘉惠云云，惟參酌
    案發現場，被告與死者陳嘉惠二人及長子卓忠霖雖彼此分床
    ，但仍同睡一房，二張床舖緊鄰，僅留有相當於床頭櫃大小
    之空間，及被害人遭刺殺後，非倒臥在二張床舖中間之通道
    上，而係跌落在雙人床床舖之另一側地面上，有台中縣警察
    局大甲分局98年5月19日中縣甲警偵字第0980008265號函附
    現場平面圖及照片在卷可參 (見本院卷p3 9、57、45、42 )
    ，可知，茍被告所述屬實，則與被告及死者陳嘉惠同房之長
    子卓忠霖於案發當天早上7時許自行起床上學時，斷無可能
    毫無察覺其母陳嘉惠已遭殺害並倒臥房間地板之能事。是以
    ，被告上開所述亦無可採信為真正。
  (3)被告及其選任辯護人固雖均以本件被告有精神疾病，案發當
    天係因精神疾病產生幻覺而為殺害行為，於行為當時有辨識
    行為違法或依其辨識而行為之能力顯著減低之情形等語。然
    本件依被告所供案發後有喝除草劑農藥，並在浴室內持刀子
    刺割自己前胸試圖自殺等情，且被告案發後經警方送醫急救
    後，確實有藥物中毒合併呼吸衰竭及前胸、右小指撕裂傷等
    傷害，亦有光田綜合醫院診斷證明書在卷可按（見相卷p80)
    ，及被告供述於行為後先在浴室內洗澡，並換掉身上血衣褲
    ，隨即叫甫放學回家之卓忠霖撥電話通知胞兄卓富山過來處
    理等情，實難想見本件被告於案發當時有有何處於意識不清
    ，對於外界事務有缺乏知覺、理會或判斷能力之情形；再佐
    以原審將被告在光田綜合醫院之病歷資料，送請行政院衛生
    署草屯療養院鑑定結果，除認定卓員曾於四年前出現情緒低
    落，曾至光田醫院神科門診，自述診斷為憂鬱症，且經測驗
    評估結果，認為被告智力程度雖在邊緣智能程度到中下智能
    程度，容易以簡單原始的方式來處理情緒，且自身對於挫折
    之耐受度不高，可能在情緒處理上有困擾，但語言理解能力
    、認知功能未見明顯重大缺損，且被告可描述犯行細節，未
    見明顯記憶受損，又被告雖罹患憂鬱症多年，但和本次犯行
    並無直接明顯關聯。推估被告在犯行當時，對於外界事務之
    知覺理會與判斷作用，以及自由決定意思之能力，未較普通
    人之平均程度顯然減退，亦鑑定認為卓員犯行當時應未達因
    精神障礙或其他心智缺陷，至其辨識行為違法或依其辨識而
    行為之能力顯著減低，換言之，鑑定機關亦一致認定被告於
    行為當時並無因精神障礙或其他心智缺陷致辨識行為違法或
    依其辨識而行為之能力顯著減低之情形，此有該院98年1 月
    15日草療精字第0343號號函附精神鑑定報告書1份附卷足憑
    （見原審卷p77-79）。雖被告以因精神疾病產生看到有男人
    趴在死身上之幻覺為由提起上訴，然依被告所稱有見到床上
    另一個男人之事，認為該人即其妻外遇對象，惟持刀砍殺時
    就沒有再見到或想到此人等語，該陳述經草屯療養院鑑定與
    一般視幻覺之經驗明顯不同，顯與所謂精神疾病衍生之幻聽
    覺無關。至於是否為心因性的投射？觀諸卷附資料，本件被
    告雖因情緒低落，自96年11月2日起前往光田綜合醫院精神
    科門診治療，案發前最後一次門診時間為97年8月29日，期
    間總計僅接受5次門診治療，有卷附病歷資料在卷可稽（見
    原審卷p56-62)，然依歷次門診病歷上僅有被告因情緒低落
    進行身心治療，未見被告有何因精神疾病已有幻聽幻覺等惡
    化等症狀而接受治療，亦未見被告有何心因性之投射問題，
    是以，被告一再以因案發當天憂鬱症而產生幻覺等語置辯，
    乃卸責之詞，實難採信。是以行政院衛生署草屯療養院，全
    然採信被告之說詞，在無其他相關資料相佐下，而認為被告
    確實有此幻覺，並認定該幻覺屬心因性之投射認同下之錯覺
    之鑑定意見，顯有未當，併此敘明。
  (4)被告另以鑑定報告書既認定被告之智能智力程度為中下，自
    由決定意思能力較普通人，且在情緒處理上有困擾，即表示
    被告精神方面確有障礙，卻又鑑定被告行為時未因精神障礙
    或其他心智缺陷至辨識能力顯著減低，該鑑定報告顯有矛盾
    等語。惟智能程度與辨識能力非屬必然，智能程度較低者，
    僅係理解周遭事物之能力較智能程度高者為慢，並非無判別
    是非對錯之能力，且智能程度較低之人，亦可藉由日常生活
    歷練過程中，獲取生活智能，本件鑑定單位依法院之囑託對
    被告進行鑑定後，先就其是否智能不足者進行判定，經鑑定
    單位對其成長背景及教育程度進行了解後，雖判定被告之智
    能程度屬中下智能，但仍屬正常智能，並非智能不足之人，
    換言之，被告並非無法分辨是非對錯能力之人，鑑定單位於
    確定被告係具備辨識能力之人後，再就被告行為當時有無因
    精神障礙等因素，至其辨識行為違法能力減低之情形進行鑑
    定，經鑑定結果，亦認定被告行為當時，並無辨識能行為違
    法能力顯著減低之情形，已詳述如前，是以，行政院衛生署
    草屯療養院之鑑定報告書，就被告之智能屬中下智能，而非
    智能不足之人，及被告行為當時亦無所具備之辨識能力有任
    何因精神障礙等因素而，至其辨識違法與否能力顯著減低之
    情形等鑑定結果，並無矛盾之處，被告以此質疑鑑定報告之
    可信性，顯有誤認，此一辯解亦無可採信。
  (5)綜上，本件被告及其辯護人均以本件被告應有精神障礙或心
    智缺陷，致不能或減低辨識行為違法能力云云，顯無可採信
    為真正。
五、核被告所為，係犯刑法第271條第1項之殺人罪。被告持削皮
    刀及菜刀砍刺被害人數次之犯行，係利用同一機會，於時間
    、地點均密接之情形，就同一犯罪構成要件事實，本於單一
    殺人犯意接續進行，為接續犯，應僅成立一個殺人罪。查被
    告乃於案發當日即97年9月10日13時19分，該管公務員即檢
    警機關尚未知悉犯罪嫌疑人究為何人時，即委請其兄卓富山
    到現場並打電話報警，由其兄卓富山囑託一同前往查看之妻
    林明葉主動撥打110電話報警，乙○○並於承辦員警到場時
    ，向到場員警方自首並表示願接受裁判等情，既據被告陳稱
    在卷，且具證人卓富山於警詢及檢察官偵查中、林明葉於警
    詢時，證人即到場處理之員警戊○○於本院審理時證述明確
    ，復有被告警詢筆錄及員警戊○○製作之職務報告書在卷足
    參，堪認被告確係在上開犯罪未發覺前，向該管公務員自首
    而表示願接受裁判無訛。是被告係對於未發覺之罪自首而接
    受裁判，爰依刑法第62條前段之規定，減輕其刑。
六、原審以被告罪證明確，適用刑法第271條第1項、第62條前段
    、第38條第1項第2款等規定，並審酌被告與被害人為夫妻關
    係，僅因懷疑被害人外遇，即持刀多次砍刺被害人之頭部、
    頸部、胸部及腹部，致被害人因頸部銳器傷、肺臟銳器傷、
    頭頸胸部多處銳器傷造成大量出血因出血性休克而死亡，且
    被害人所受刀傷明顯處至少29處，且多分佈在頭部、顏面部
    及頸部，甚且被害人右後頸部有大面積、由上往下之割入傷
    ，皮下組織已呈外露狀，胸部之穿刺傷並造成被害人左側第
    3根肋骨骨折往下偏移，其手段兇殘，又參以被告屬邊緣智
    能到中下智能程度，並其犯罪後自首並坦承殺害被害人之事
    實，及尚未與被害人家屬達成和解等情狀，量處有期徒刑15
    年之刑。又扣案之削皮刀及菜刀各1支，為被告所有供犯本
    案殺害被害人之物，業據被告供承在卷，並依刑法第38條第
    1項第2款之規定宣告沒收。且對於扣案之水果刀1支，以雖
    係被告所有，為係供被告日常生活切削水果所用，並非被告
    持以犯本案所用之物；另被告殺害被害人當時所穿著之血衣
    褲及拖鞋，雖係被告所有，然為被告日常生活穿著之衣物，
    非專供被告做為犯本案所用之物，爰均不另為沒收之宣告，
    亦一併加以敘明之。核其認事用法俱無不當，量處之刑度亦
    稱允洽。被告上訴意旨仍以精神方面問題為由，認原審量刑
    過重，提起上訴，自無理由，應予駁回。
據上論斷，應依刑事訴訟法第368條，判決如主文。
本案經檢察官甲○○到庭執行職務。
中    華    民    國    98    年    6    月    23    日
            刑事第六庭  審判長法  官  李  文  雄
                              法  官  邱  顯  祥
                              法  官  林  靜  芬
以上正本證明與原本無異。
如不服本判決應於收受送達後十日內向本院提出上訴狀，其未敘
述上訴之理由者並得於提起上訴後十日內向本院補提理由書（均
須按他造當事人之人數附繕本）「切勿逕送上級法院」。
                              書記官  高  勳  楠
中    華    民    國    98    年    6    月    23    日
附錄論罪科刑法條
中華民國刑法第271條第1項
殺人者，處死刑、無期徒刑或10年以上有期徒刑。


司法院資訊處製作；財團法人民間司法改革基金會備份。
